臺北高等行政法院判決　　　　　　　　　　　　　　九十二年度訴字第一九○○號
　　　　　　　　　　　　　　　.
　　原　　　告　航欣工業股份有限公司
　　代　表　人　甲○○
　　訴訟代理人　翁顯杰律師（兼送達代收人）
　　被　　　告　經濟部智慧財產局
　　代　表　人　蔡練生（局長）住同右
　　訴訟代理人　丁○○
　　參　加　人　怡利電子工業股份有限公司
　　代　表　人　乙○○
　　訴訟代理人　丙○○
右當事人間因新型專利異議事件，原告不服經濟部中華民國九十二年三月三日經訴字
第○九二○六二○四九○○號訴願決定，提起行政訴訟。本院判決如左：
    主  文
原告之訴駁回。
訴訟費用由原告負擔。
    事  實
壹、事實概要：
    緣參加人怡利電子工業股份有限公司前於民國（下同）八十八年三月二十二日以
    「一種可提供免持聽筒適用於各型行動電話使用之信號線改良」向被告經濟部智
    慧財產局申請新型專利，經被告編為第00000000號審查，准予專利（下
    稱系爭案，如附圖一）。公告期間，原告航欣工業股份有限公司以其違反系爭專
    利核准審定時專利法第九十七條、第九十八條第一項第一、二款及第二項之規定
    ，對之提起異議，案經被告審查，於九十一年九月十九日以（九一）智專三（二
    ）○四○八七字第○九一八九○○二一七八號專利異議審定書為「異議不成立」
    之處分。原告不服，提起訴願，旋遭駁回，遂向本院提起行政訴訟。
貳、兩造聲明：
一、原告聲明求為判決：
(一)、訴願決定及原處分均撤銷，並命被告作成異議成立之處分。
(二)、訴訟費用由被告負擔。
二、被告聲明求為判決：
(一)、駁回原告之訴。
(二)、訴訟費用由原告負擔。
參、兩造之爭點：
一、原告主張之理由：
    按原告提出異議證據計：證據一係八十四年四月十一日公告之第0000000
    0號「手提電話之充電器暨免持聽筒裝置」新型專利案（下稱引證一，如附圖二
    ）、證據二係八十七年六月二十九日申請，八十九年八月一日公告之第0000
    0000號「一種行動電話免持聽筒信號線改良」新型專利案（下稱引證二，如
    附圖三）、證據三係八十七年十二月三十一日申請，八十九年八月一日公告之第
    00000000號「一種結合汽車音響並適用多種行動電話使用之免持聽筒」
    新型專利案（下稱引證三，如附圖四）、證據四係八十五年十二月一日公告之第
    00000000號「可替換式車用行動電話免持聽筒轉接頭」新型專利案（下
    稱引證四，如附圖五）。
(一)、查，該引證一之伸縮連線，內部具有多組出線，其一端之充電連結座可與行動電
    話之充電插座相連接，而另一端則連結有供電插頭。確係與該系爭案專利範圍第
    一項其中「該信號線由若干導線所組成，其一端之電信插頭可連結對應於行動電
    話之插座、另端則可連結一免持聽筒插座」其在技術與結構上完全相同，及該引
    證一中之供電插頭內置一揚聲喇叭、一操作電路、一麥克風插孔及切換開關，且
    在操作電路中，該電源處理單元供給邏輯信號控制開關、麥克風放大電路及喇叭
    放大電路（相當於系爭案之增益調整器）之電源，再因充電連接座（相當於系爭
    案之充電控制器）係與一般手提式行動電話相接合，如此使引證一可以免持聽筒
    之聲音傳輸方式操作，因此，相當於該系爭案之免持聽筒插座功能，當然引證一
    之上麥克風之設置與麥克風放大電路共同為收聲處理（相當於系爭案之麥克風及
    增益調整器），再者，喇叭與喇叭放大電路共同為放音處理（相當於系爭案之喇
    叭及增益調整器），皆同為連接行動電話使用；由此可知，系爭案與引證一之所
    運用技術、結構完全相同，足見兩案實質上為相等創作。再者，按被告據以審核
    專利申請案之作業法規為「專利審查基準彙編」，而牽涉本案之審查基準早於八
    十三年十一月二十五日完成公告，謹此敘明。又按該基準內就新型專利之審查基
    準規定三要件即載明：「基本上應滿足以下三項要件，一、產業利用性；二、新
    穎性；三、進步性」，該三要件需全數具備始得授予專利。然觀系爭案主要是針
    對連接一般免持聽筒及行動電話之間信號線作改良，並強調不需更換不同信號線
    即可提供不同廠牌、機種均適用之免持聽筒使用，該系爭案主要是「在信號線內
    設有一信號產生器，於信號線插接免持聽筒時，產生一信號傳送至免持聽筒之主
    控CPU，以令免持聽筒根據此信號線之歸類，而進行調整或更改其電器特性」，
    因此可了解到系爭案信號線之所以可以提供不同廠牌、機種均適用之免持聽筒使
    用，最主要還是靠免持聽筒內部之主控CPU根據信號線發送信號作歸類並進行調
    整或更改其電器特性，因此根本不完全是因信號線改良而能達到適用於各型行動
    電話，再者，該免持聽筒係藉由內部之主控CPU、並利用先前所載入之各型行動
    電話信號資料而進行判斷歸類，然現今手機機種日新月異，且有越來越多廠商在
    推自己品牌之手機，因此，系爭案自稱訊號線能明確判斷各種廠牌之行動電話不
    同來電訊號、電壓、電信位準，而不需更換信號線，即能廣泛提供不同廠牌、機
    種均適用之免持聽筒使用？其可達到目的之真實性，令人質疑。因此，系爭案在
    技術手段上已明顯客觀無法達成其新型創作目的，屬「未完成的新型」，不具「
    產業上的利用性」（前揭基準第二編第二章第二節參照），從而不必論及新穎性
    及進步性，即應駁回系爭案之申請，此正足證其審查核准程序有明顯重大之瑕疵
    ，而有不適用上開基準之當然違法。
(二)、次查，訴願決定書中所指：「引證二及三之公告日均在系爭案申請日之後，並非
    系爭案申請前既有之技術或知識，自非論究系爭案進步性之適格證據。」；然而
    依據被告於八十九年十月出版之「專利審查基準」第1-9-34中之「證據之調查採
    證」概念，「有關新穎性、進步性專利要件之爭執，舉證證據無論為國內或國外
    專利案或其他技術文獻資料，必須其公開日早於系爭專利案之申請日（系爭案有
    主張優先權者，則以優先權日為準）。倘該引證資料之申請日係較被異議案專利
    之申請日早，但公開日較系爭專利案之申請日為晚，則無庸再就實質技術內容進
    一步加以比對。惟有關本法第二十條第一項第二款、第九十八條第一項第二款及
    第一百零七條第一項第二款等擬制新穎性之爭執，則只要其所引證本國核准專利
    案之申請日或優先權日較系爭專利案之申請日為早，即需就引證案說明書所載之
    技術內容與系爭專利案加以比對。」因此，原告係將引證二、引證三與系爭案分
    別加以比對，其說明如下：
１、其中該引證二之信號線係用以插接連結免持聽筒及行動電話者，主要為了使行動
    電話免持聽筒達到通用目的製造之信號線者，其係具有一適當長度之可繞線體（
    相當於系爭案之信號線係由若干可繞導線所集成），一端設有對應行動電話信號
    輸出插座之行動電話插頭（相當於系爭案之信號線其一端設有一可對應行動電話
    插座之電信插頭），以供插接於行動電話之信號輸出插座，另一端為免持聽筒插
    頭係與免持聽筒相對應（相當被系爭案之信號線另一端則設有一可對應免持聽筒
    插座之插頭），其中當該免持聽筒裝置欲置放行動電話時，該信號線連接線兩端
    之插頭分別插於行動電話與免持聽筒之座體對應孔，並藉由上述組成之信號線，
    可提供任何機型之行動電話，在不用更換免持聽筒主電路下，僅需更換對應規格
    之信號線，即可達到免持聽筒通用操作之目的者；可見，該系爭案與引證二結構
    相同，其所能達成之功效亦完全相同，因此，足證該引證二結構中信號線與系爭
    案之信號線二造之間應屬於等效習知既有技術之運用，其在所能達成之功效及目
    的上亦與系爭案無異，而為熟習該項技術者所易於思及且能輕易轉用者，因此，
    該系爭案並不具新穎性及進步性；且依照專利法九十八條第一項第二款明文規定
    ：「有相同之發明或新型申請在先並經核准專利者」不予專利，因此，在該系爭
    案與引證二之結構完全相同之下，被告已完全忽略專利法第九十八條第一項第二
    款不予專利之規定，實屬違法不當。
２、再查，該系爭案之專利特徵早已落入於該引證三之申請專利範圍中，且配合第六
    圖中即已揭示：「該信號線，係具有一適當長度之線體，一端設有對應行動電話
    信號輸出插座之行動電話插頭，以供插接於行動電話之信號輸出插座，另端則設
    有一供插設免持聽筒主體之信號插頭」，由此可證，系爭案專利範圍所具專利特
    徵完全在引證三之技術範疇內，系爭案係直接轉用，且未增進功效，其違反前揭
    法條至為明顯，何況新型專利係論述技術結構，而非外觀造型，然被告卻刻意忽
    略本體內構重點處，其認事用法有違公正性。
３、此外，一般行動電話待機（A）與來電（B）時端子輸出之信號，大致可分為三種
    ，第一、二種為簡單之高（A1）低（B1）或低（A2）高（B2）電壓之變化，第三
    種為連續性之串列信號，待機（A3）與來電（B）時僅有信號之變化此時可在信
    號線3內裝設一CPU電路作為判別，當偵測待機之串列信號時CPU電路便輸出一LO
    或HI之信號，以取替代行動電話之串列信號，若偵測到來電之串列信號時，CPU
    電路則會轉輸出HI或LO之替代信號，其中該CPU電路，係以供判斷串列信號，並
    代為輸出作動信號（相當於系爭案利用一信號產生器以類比方式其不同之電位高
    低，來代表不同之行動電話類別者），其係在功能、結構、目的及所運用技術上
    與該引證三皆完全相同，此乃不爭之事實。
(三)、至於該引證四，配合第二圖所示，其中由IC之輸出端連接一信號插座，並再連接
    至CPU，使該CPU接收所傳送之信號（相當於系爭案之信號產生器輸出腳連接至主
    控CPU，該主控CPU並接收信號線傳送之信號，而進行調整或更改其電器特性，如
    充電電壓、聲音信號輸入與輸出之增益、以及迴音消除等數值者），則早見於該
    引證四其二、三圖所示，即可相當完整揭露與系爭案相同之創作內容。
(四)、再者，經由原告一再詳閱系爭案專利範圍內容，發現該系爭案專利特徵與引證一
    、二、三及四在功用上皆為利用一處理器明確之判斷各型行動電話之來電信號，
    以配合相關電路將來電轉由免持聽筒中輸出，而增進免持聽筒及配合各型行動電
    話在使用上之安全與便利性者，屬申請前既有之技術，而該系爭案些微結構之變
    化亦為同業所能輕易達成者，並不具有實質創作性與功效增進，所以在實質上是
    相等之創作，故符合改制前行政法院七十三年九月二十七日七十三判字第一一八
    三號判決要旨謂：所謂「申請前已見於刊物或已公開使用」並不以兩物品之形狀
    、構造裝置完全相同為必要，苟兩物品之創作動機、目的、構造、作用、技術及
    功效之主要部份相同，而其不相同之附屬部份，僅係習用技術之轉換，為一般業
    者所易想到者，即難謂新型，由此可證系爭案專利範圍所具之專利特徵完全在引
    證一、二、三及四之技術範疇內，系爭案係直接轉用，且未增進功效，其違反前
    揭法條至為明顯。綜上所述，該系爭案顯然可藉由引證一、二、三、四即可推論
    出並完成其結構、原理及技術，亦即為諸引證證據所能預期者，該系爭案確切有
    違專利法第九十七條、第九十八條第一項第一、二款及第二項之規定情事。
二、被告主張之理由：
(一)、原告主張引證一之伸縮連線與系爭案之信號線在技術與結構上完全雷同，兩者實
    質上是相等之創作。惟引證一之伸縮連線，其內部具有多組出線，相連設在供電
    插頭及充電連結座之間，做各端點連結，其結構確與系爭案所揭之該信號線內設
    有一信號產生器，於信號線插接於免持聽筒時，產生一信號傳送至免持聽筒之主
    控CPU，以令免持聽筒根據此信號線之歸類，而進行調整或更改其電器特性之結
    構特徵並不相同，故引證一無法證明系爭案不具新穎性；且引證一輸出之工作電
    壓固定，無法運用電器特性判斷而提供適合之電壓，而系爭案卻可以對應調整，
    因此引證一不足以證明系爭案不具進步性。
(二)、原告主張系爭案無法達成其創作目的，屬未完成之新型，不具產業利用性。惟系
    爭案在信號內設有一信號產生器，於信號線插接於免持聽筒時，產生一信號傳送
    至免持聽筒之主控CPU，以令免持聽筒根據此信號線之歸類，而進行調整或更改
    其電器特性之特徵，確可達到其提供不同廠牌、機種均適用之免持聽筒使用之目
    的，因此系爭案自非未完成之新型，其自具產業利用性。
(三)、原告主張引證二之信號線與系爭案之信號線結構相同，兩者所能達成之功效亦相
    同。惟引證二與系爭案所揭之該信號線內設有一信號產生器，於信號線插接於免
    持聽筒時，產生一信號傳送至免持聽筒之主控CPU，以令免持聽筒根據此信號之
    歸類，而進行調整或更改其電器特性之專利特徵並不相同，兩者非為相同之創作
    ，故引證二無法證明系爭案不具新穎性；復以引證二之公告日晚於系爭案之申請
    日，不適據以論究系爭案之進步性。
(四)、原告主張系爭案之專利特徵完全在引證三之技術範疇內，系爭案係直接轉用，且
    未增進功效。惟引證三之信號線，係具有一適當長度之線體，一端設有對應行動
    電話信號輸出插座之行動電話插頭，以供插接於行動電話之信號輸出插座，另端
    則設有一供插設免持聽筒主體之信號插頭之特徵，與系爭案信號線內設有一信號
    產生器之專利特徵並不相同，故引證三無法證明系爭案不具新穎性，且引證三之
    公告日亦晚於系爭案之申請日，不適據以論究系爭案之進步性。
(五)、原告主張引證四揭露與系爭案相同之創作內容。惟引證四與系爭案所揭之該信號
    線內設有一信號產生器，於信號線插接於免持聽筒時，產生一信號傳送至免持聽
    筒之主控CPU，以令免持聽筒根據此信號線之歸類，而進行調整或更改其電器特
    性之結構特徵並不相同，故引證四無法證明系爭案不具新穎性；且引證四係運用
    不同可變換之轉接頭，並將其若干電路預設其內，當使用不同行動電話時，其轉
    接頭仍需要更換，而系爭案之信號線改良則可提供免持聽筒適用各型行動電話之
    使用，故引證四不足以證明系爭案不具進步性。綜上，系爭案特徵在於設有一信
    號產生器，其功能除了可充電，亦可感應電壓量、控制輸出電壓、調整聲音大小
    ，創作目的在可適用各不同手機，對於電壓、聲音之處理屬習知技術，惟將其應
    用於手機，即屬據進步性之專利特徵。至於原告所提引證一至四，皆看不到設有
    信號產生器之技術特徵，無法證明系爭案不具進步性。
三、參加人主張之理由：
    茲就系爭案與原告諸引證之技術手段及其差異性逐一作比較及說明：
(一)、引證一與系爭案之比較：
１、引證一技術手段所述「．．．，其中供電插頭1一方之電源連接頭11所接為一般
    點煙器的插孔A是提供操作電路14中之電源處理單元141之電的所在，並由電源處
    理單元141供給邏輯信號控制開關142、麥克風放大電路143及喇叭放大電路144
    之電源，再因充電連接座2係與一般手提式行動電話相接合，且以固定卡扣21予
    卡緊支持，如此本創作可以免持聽筒的聲音傳輸的方式來操作，當然其上麥克風
    22的設置與麥克風放大電路143共同為收聲處理，再者喇叭13與喇叭放大電路144
    共同為放音處理，皆同為連接行動電話使用．．．」。原告異議理由書之引述：
    「Ａ、首先請參見證據一其四圖所示，其中由電源處理單元141供給邏輯信號控
    制開關142、麥克風放大電路143及喇叭放大電路44（相當於被異議案之增益調整
    器）之電源，再因充電連接座2（相當於被異議案之充電控制器）係與一般手提
    式行動電話相接合，如此使本創作可以免持聽筒的聲音傳輸方式來操作，當然其
    上麥克風22的設置與麥克風放大電路143共同為收聲處理，（相當於被異議案之
    麥克風及增益調整器），再者喇叭13與喇叭放大電路144共同為放音處理（相當
    於被異議案之喇叭及增益調整器），皆同為連接行動電話使用; 由此可知被異議
    案與證據一之所運用技技術、結構完全相同，足見兩案實質上是相等的創作。」
２、綜上，茲舉以下實例作說明，即可輕易比較出兩案其優劣所在；按行動電話不論
    其機種或信號端子為何，其所用電池不外乎為鎳氫電池與鋰電池二種，兩者間之
    充電電壓及其電池特性完全不相同，因而該引證一因係為一單一款式，如所用電
    池為鎳氫電池時，即會因充電電壓與鋰電池不同，而不適用於鋰電池，反觀系爭
    案因有主控CPU可判斷或調整充電電壓以符合各款行動電話電池之使用，故而系
    爭案在功效增進上絕對是優於引證一。再者，行動電話之工作電壓，每一廠牌或
    款式不同，其工作電壓都不相同，這也是造成換行動電話就要跟著換週邊設備免
    持聽筒，其原因所在。以引證一而言，其輸出之工作電壓一定是固定，無法運用
    電器特性判斷而提供適合之電壓；反觀本案卻可以對應調整，單以上述二點之比
    較，當可立判引證一根本為本案所欲改善之對象，故而原告異議理由書所稱「．
    ．．由此可知被異議案與證據一之所運用技技術、結構完全相同，足見兩案實質
    上是相等的創作」之說法，完全與事實不符，當不足採信。
(二)、引證二與系爭案之比較：
１、引證二技術手段所述「．．．其特徵在於該行動電話插頭內之電壓控制腳上設有
    一分壓電阻，使其與免持聽筒內之電源電路相匹配後，得到其所插接行動電話之
    正確電壓供應值，再輸出至該行動電話之電源輸入腳作為行動電話之電源供應；
    另於該行動電話插頭內之行動電話聲音輸出腳上亦設有一組分壓電阻（或電容）
    ，使所插接之行動電話聲音輸出至免持聽筒聲音放大電路輸入端之聲音信號，使
    其大小得到一適當值，而使該放大電路得以正確操作，並藉由上述組成之信號線
    ，可提供任何機型之行動電話在不用更換免持聽筒主電路下，只需更換對應規格
    之信號線，即可達到免持聽筒通用操作之目的者。」。原告異議理由書之引述：
    「Ｂ、請再參閱證據二其五圖所示，該信號線係同以插接連結免持聽筒及行動電
    話者，主要為了使行動電話免持持聽筒達到通用目的製造之信號線者，其係具有
    一適當長度之可繞線體53（相當於被異議案之信號線係由若干可繞導線所集成）
    ，一端設有對應行動電話2信號線輸出插座之電話插頭52（相當於被異議案之信
    號線其一端設有一可對應行動電話插座之電信插頭），以供插接於行動電話2之
    信號輸出插座，另一端為免持聽筒插頭係與免持聽筒相對應（相當於被異議案之
    信號線另一端則設有一可對應免持聽筒之插頭），其中當該免持聽筒3之座體對
    應孔，並藉由上述組成信號線，可提供任何機型之行動電話，在不用更換免持聽
    筒主電路下，只需更換對應規格之信號線，即可達成免持聽筒之通用操作之目的
    ；由此可知，．．．」。
２、綜上，原告引證二與系爭案係為同一創作人，兩案是否相同原告難道會比創作人
    更為了解？系爭案在其功效增進上，有著引證二所不能及之處，例如，引證二是
    在生產時預設該信號線是適用於某一廠牌及型號之行動電話，而根據該款行動電
    話之工作電壓與聲音DB值加以運算，而於電壓控制腳上設有一適當電阻值之分壓
    電阻，使其與免持聽筒內之電源電路相匹配後，得到其所插接行動電話之正確電
    壓供應值，再輸出至該行動電話之電源輸入腳作為行動電話之電源供應；另於該
    行動電話插頭內之行動電話聲音輸出腳上亦設有一組分壓電阻（或電容），使所
    插接之行動電話聲音輸出至免持聽筒聲音放大電路輸入端之聲音信號，使其大小
    得到一適當值，簡單言，引證二只能適用於單一廠牌及款式之行動電話，在更換
    行動電話時雖可保留免持聽筒，但信號線卻一定要更換；反觀本案乃基於行動電
    話的信號端子（信號線與其連接之端子）日趨統一，而利用主控CPU預存的資料
    ，當使用者將信號線1之插頭16插接於免持聽筒3獲得電源後，該信號線1藉由信
    號控制線15觸發信號產生器18及其配合電路作動，待偵測出該款行動電話之資料
    後，信號產生器18藉由信號控制線15對免持聽筒3，輸出一代表該款行動電話之
    信號給免持聽筒3之主控CPU32，而該主控CPU32接收此信號後，便由記錄資料中
    （該資料係廠商生產時，直接內置）讀出屬於該款行動電話之最佳輸出、輸入數
    值，以控制免持聽筒3各項輸出或輸入之數值，如充電電壓、輸出、輸入聲音之
    增益或迴音消除等數值，以使免持聽筒3能藉由信號線1與各型行動電話2之連線
    ，達到免持話筒進行通話操作。也就是說該CPU內儲有已知行動電話相關特性（
    如充電電壓、輸出、輸入聲音之增益或迴音消除等數值），使用者在更換行動電
    話後，系爭案可保留不需更換免持聽筒，因為本案之CPU仍可於內儲之資料取出
    適用於該款行動電話相關持性，以達真正通用之效益，再者，引證案運用分壓電
    阻及電容之技術手段較適用於類比信號之行動電話，若是數位信號行動電話，其
    效益就不如預期了，如此相較之下，引證二之效益遠不及於系爭案，且系爭案更
    具有通用之效益及相容性，其兩者所運用之技術手段亦不相同，因此原告引證二
    當不足以否定系爭案在增進功效之事實者。
(三)、引證三與系爭案之比較：
１、引證三之技術手段所述「一信號線3，係具有一適當長度之可繞線體31，一端設
    有對應行動電話5信號輸出插座之行動電話插頭32，以供插接於行動電話5之信號
    輸出插座，插頭32前端設有相對應行動電話5插座各輸出點之導體321，藉由該導
    體321的排列以對應各型行動電話5插點，另端則設有一可供插設免持聽筒主體2
    之信號插頭33，另外，行動電插頭3內，對應行動電話5電壓準位之線路上，設有
    一合適之分壓電阻與電源及充電電路22相對應，以得到一合適之行動電話電源供
    應與充電，而對應行動電話聲音準位之線路上設有一個或一組合適之分壓電阻或
    電容（可調整輸入聲音之電壓值，且該電容（或電阻）值可由零至無限大區間內
    之適當值），與放大電路23相對應以得到一合適之聲音輸入值，另外在無明顯HI
    、LO變化之行動電話機型之插頭內設有一CPU電路，以供判斷串列信號，並代為
    輸出作動信號（即將原串列信號，轉為一般單純之高或低電壓信號），以供後端
    之判斷使用。」。原告異議理由書之引述：「Ｃ、並請參閱該證據三請參閱第三
    、四、五圖所示，一般行動電話5待機（A）與來電（B）時端子輸出之信號，大
    致可分為三種，第一、二種為簡單之高（A1）低（B1）或低（A2）高（B2）電壓
    之變化，第三種為連續之串列信號，待機（A3）與來電（B3）時只有信號的變化
    此時可在信號線3內裝設一CPU電路作為判別，當偵測待機之串列信號時，CPU電
    路便輸出一LO或HI的信號，以取替代行動電話之串列信號，若偵測到來電之串列
    信號時，CPU電路則會轉輸出HI或LO之替代信號，其中該CPU電路，係以判斷串列
    信號，並代為輸出作動信號（相當於被異議案利用一信號產生器以類比方式其不
    同之電位詗高低，來代表不同之行動電話類別者）；由此可知，被異議案與證據
    三所運用技術完全相同，．．．」。
２、綜上可知，原告引證三亦同為系爭案創作人所創作，並向被告申請專利且領證在
    案，單就引證三與系爭案而言，兩者係屬不同用途創作，其引證三係在供結合汽
    車音響使用，而系爭案則是行動電話與免持聽筒之匹配，且引證三在信號線之技
    術運用上，仍是利用引證二之技術，亦在其信號線內對應行動電話電壓準位之線
    路上，設有一合適之分壓電阻與電源及充電電路相對應，以得到一合適之行動電
    話電源供應與充電，而對應行動電話聲音準位之線路上設有一個或一組合適之分
    壓電阻或電容（可調整輸入聲音之電壓值，且該電容（或電阻）值可由零至無限
    大區間內之適當值），與放大電路相對應以得到一合適之聲音輸入值，且將上述
    之分壓電阻或電容等單元設計成一電路模組使用，如此相較之下，引證三與引證
    二之信號線部份，並無太大區別，既是如此當與系爭案不同，故引證三不足以證
    明揭示有系爭案之技術手段，且功效上亦不及系爭案。
(四)、引證四與本案之比較：
１、引證四之技術手段所述「．．．其主要係由一轉換器10與若干不同廠牌形式之轉
    接頭20～40組成，其中轉換器10與各轉接頭20～40於其適當處分設有一信號插座
    11～41，其間係以一導線50構成連線，該導線50兩端分設有公插頭51，可分別插
    接於轉換器10及任一轉接頭20～40之信號插座11～41上，而前述公插頭51與信號
    插座11～41可由既有用於電話機上之連線插頭與插座構成。另在第七頁倒數第一
    段所述．．．及在其分壓電電路上設有一電晶體140並在該電晶體集極上設有一
    分壓電阻，用以調整電壓值．．．」。原告異議理由書之引述：「Ｄ、並請參閱
    該證據四第二圖紅線標處所示，其中由IC121之輸出端連接一信號插座13，並再
    將連接至CPU122，使該CPU122接收所傳送之信號（相當於被異議案之信號產生器
    18輸出腳連接至主控CPU32，該CPU32並接收信號線傳送之信號，而進行調或更其
    電器特性，如充電電壓、聲音信號輸入與輸出之增益，以及迴音消除等數值者）
    ，則於該證據五其二圖、三圖紅線標示處所示，即可相當完整的揭路與被異議案
    相同之創作內容」。
２、綜上，原告引證四雖然然標榜可替換式車用行動電話免持聽筒轉接頭，惟仔細分
    析引證四可知其調整輸出電壓值方法與引證二類似，同樣以一適當歐姆之電阻設
    於分壓電路上，以輸出符合該款行動電話之電壓值，再者其聲音輸出入之調整在
    其文中只提及微音器，惟並無具體組成構件之說明，根本沒有揭示如引證二、三
    乃至於系爭案之技術手段，再者引證四之技術特徵乃在於運用不同可變換之轉接
    頭，並將其若干電路預設其內，因此生產時雖是同型，但電壓值或聲音輸出入之
    數值不同時，其轉接頭仍需要更換；反觀系爭案則無此問題，又引證四之CPU只
    在判斷信號線是否與行動電話連接，與本案CPU除判斷外並具有控制、資料庫等
    大不相同，運用之技術手段也不同，再論引證四之功效增益根本不及系爭案，於
    此當可立判引證四不足以證明有揭示系爭案之技術手段。
(五)、綜上所陳，系爭案之申請日或較各引證之證據晚，惟有早於其公告日者，例如引
    證二、引證三，且系爭案所達成之功效實遠超過於各引證證據，而原告所述理由
    ，完全忽略各案間之技術所在、其空間型態及整體相互關連所達成之功效與其間
    之差異性，因此，本案被告審酌後，認為符合新穎性及進步性，而為給予專利之
    審定並無違上揭法條之規定。
    理  由
一、按凡對物品之形狀、構造或裝置之創作或改良，而可供產業上利用者，得依法取
    得新型專利，為系爭專利核准審定時專利法第九十七條暨第九十八條第一項所規
    定。而公告中之新型，任何人認有違反前揭專利法第九十七條至第九十九條規定
    者，依法得自公告之日起三個月內，備具異議書，附具證明文件，向專利專責機
    關提起異議。從而，系爭專利有無違反專利法情事而應不予專利，依法應由異議
    人附具證據證明之，倘其證據不足以證明系爭專利有違專利法之規定，自應為異
    議不成立之處分。
二、參加人怡利電子工業股份有限公司前於八十八年三月二十二日以「一種可提供免
    持聽筒適用於各型行動電話使用之信號線改良」向被告經濟部智慧財產局申請新
    型專利，經被告編為第00000000號審查，准予系爭專利。公告期間，原
    告航欣工業股份有限公司以其違反系爭專利核准審定時專利法第九十七條、第九
    十八條第一項第一、二款及第二項之規定，對之提起異議，案經被告審查，於九
    十一年九月十九日以（九一）智專三（二）○四○八七字第○九一八九○○二一
    七八號專利異議審定書為「異議不成立」之處分，此有系爭案新型專利申請書、
    異議申請書及審定等件為證，並為兩造所不爭，堪認為實。
三、原告不服，循序提起本件行政訴訟，主張：系爭案與引證一之所運用技術、結構
    完全相同，兩案實質上為相等創作。再者，系爭案技術手段上已明顯客觀無法達
    成其新型創作目的，屬「未完成的新型」，不具「產業上的利用性」，從而不必
    論及新穎性及進步性。退一步言，縱比較新穎性及進步性，則引證二結構中信號
    線與系爭案之信號線二造之間應屬於等效習知既有技術之運用，其在所能達成之
    功效及目的上亦與系爭案無異，而為熟習該項技術者所易於思及且能輕易轉用。
    且系爭案專利範圍所具專利特徵完全在引證三之技術範疇內，系爭案係直接轉用
    ，未增進功效。再者，系爭案專利特徵與引證一、二、三及四功用上皆為利用一
    處理器明確之判斷各型行動電話之來電信號，以配合相關電路將來電轉由免持聽
    筒中輸出，而增進免持聽筒及配合各型行動電話在使用上安全與便利性者，屬申
    請前既有之技術，而系爭案些微結構之變化亦為同業所能輕易達成者，並不具有
    實質創作性與功效增進云云。
四、本院判斷如下：
(一)、系爭案「一種可提供免持聽筒適用於各型行動電話使用之信號線改良」係於八十
    八年三月二十二日申請，經被告於八十九年九月六日審定准予專利，所述「一信
    號線1，係由若干可繞導線所集成，該導線至少包括有一充電及電源供應線11、
    一聲音信號輸出線12、一信號輸入線19、一電源地線13、一信號地線14、一信號
    控制線15等；該信號線1其一端設有一可對應行動電話2電信插座21之電信插頭16
    ，該電信插頭16之接導端點包括有聲音輸出A1、聲音信號輸入A2、信號地線A3、
    電源地線A4、觸發準位A5、電源A6等接導端點；信號線1另端則設有一可對應免
    持聽筒3插座37之插頭17，而插頭17內之接導端點包括有聲音信號輸入B1、聲音
    信號輸出B2、信號地線B3、電源地線B4、控制信號輸入B5、電源線B6等；另外在
    信號線1其兩插頭16、17之任一插頭內，則設有一信號產生器18及其配合電路，
    該信號產生器18係可判別各款行動電話之各項電信數值，並產生一控制信號傳送
    至免持聽筒之主控CPU32。本創作其信號線1所插接之免持聽筒3，主要包含有一
    充電控制器31、主控CPU32、增益調整器33、ADC類比數位轉換器34、DSP數位信
    號處理器35、DAC數位類比轉換器36及其相關配合電路等」。以及所述「．．．
    當使用者將信號線1之插頭16插接於免持聽筒3獲得電源後，該信號線1藉由信號
    控制線15觸發信號產生器18及其配合電路作動，待偵測出該款行動電話之資料後
    ，信號產生器18藉由信號控制線15對免持聽筒3，輸出一代表該款行動電話之信
    號給免持聽筒3之主控CPU32，而該主控CPU32接收此信號後，便由記錄資料中（
    該資料係廠商生產時，直接內置）讀出屬於該款行動電話之最佳輸出、輸入數值
    ，以控制免持聽筒3各項輸出或輸入之數值，如充電電壓、輸出、輸入聲音之增
    益或迴音消除等數值，以使免持聽筒3能藉由信號線1與各型行動電話2之連線，
    達到免持話筒進行通話操作者。特徵在於：該信號線內設有一信號產生器，於信
    號線插接於免持聽筒時，產生一信號傳送至免持聽筒之主控CPU，以令免持聽筒
    根據此信號線之歸類，而進行調整或更改其電器特性，如充電電壓、聲音信號輸
    入與輸出之增益，以及迴音消除．．．等數值者。
(二)、經查，原告所提出異議證據計有：證據一係八十四年四月十一日公告之第000
    00000號「手提電話之充電器暨免持聽筒裝置」新型專利案為引證一、證據
    二係八十七年六月二十九日申請，八十九年八月一日公告之第00000000
    號「一種行動電話免持聽筒信號線改良」新型專利案為引證二、證據三係八十七
    年十二月三十一日申請，八十九年八月一日公告之第00000000號「一種
    結合汽車音響並適用多種行動電話使用之免持聽筒」新型專利案為引證三、證據
    四係八十五年十二月一日公告之第00000000號「可替換式車用行動電話
    免持聽筒轉接頭」新型專利案為引證四。
(三)、先就引證二及三論系爭案新穎性：
１、經查，引證二及三之公告日均在系爭案申請日之後，並非系爭案申請前既有之技
    術或知識，自非論究系爭案進步性之適格證據。
２、引證二係於信號線之兩端各設信號插頭，一為免持聽筒插頭，另一為行動電話插
    頭，其特徵在於該行動電話插頭內之電壓控制腳上設分壓電阻，使其與免持聽筒
    內之電源電路相匹配後，得到其所插接行動電話之正確電壓供應值，再輸出至該
    行動電話之電源輸入腳作為行動電話之電源供應；另於該行動電話插頭內之行動
    電話聲音輸出腳上亦設一組分壓電阻，使所插接之行動電話聲音輸出至免持聽筒
    聲音放大電路輸入端之聲音信號，使其大小得到一適當值，而使該放大電路得以
    正確操作，並藉由信號線提供任何機型之行動電話，達到免持聽筒通用操作之目
    的者；另引證三之信號線，係具有一適當長度之線體，一端設有對應行動電話信
    號輸出插座之行動電話插頭，以供插接於行動電話之信號輸出插座，另端則設有
    一供插設免持聽筒主體之信號插頭之特徵，均與系爭案信號線內設有一信號產生
    器之專利特徵並不相同，故引證二及三無法證明系爭案不具新穎性。
(四)、就引證一論系爭案之新穎性及進步性：
１、原告引證一申請專利範圍為「１、手提電話充電器暨免持聽筒裝置，主要包括：
    一供電插頭，前端設為汽車專用之電源連接頭，後端延設成一頍大的中空容間，
    內置一揚聲喇叭，一操作電路，其中空容間上設一切換開關，一麥克風插孔；一
    充電連結座，其上設一組固定卡扣，座內具一麥克風與麥克風放大電路，座的出
    口端內並設若干連接點，使可與行動電話詁之充電插座相連接者；一伸縮連線，
    內部具有多組出線，相連設在供電插頭及充電連結座間，做各端點的連結；及，
    一操作電路中，設有電源處理單元、邏輯信號控制開關、麥克風放大電路、喇叭
    放大電路；電源處理單元，係為穩壓IC電路；邏輯信號控制開關係接收選擇免持
    、聽筒之信號；麥克風放大電路，係為運算（OP）放大電路；喇叭敦大電路，係
    為運算（OP）放大電路；藉由電源處理單元連接點煙器提供操作電路之各項單元
    電源；邏輯信號控制開關連接充電連接座與切換開關，使之行動電話與免持聽筒
    手動切換選擇；麥克風放電路輸出接麥克風，輸入接充電連結座；喇叭放大電路
    輸出接喇叭，輸入接充電連結座之電路結構。２、如申請範圍第１項手提電話之
    充電器暨免持聽筒裝置所述，其中充電連結座可設成一固定之連接插卡與一可分
    離連接供特定行動電話應用連結座之形狀相組合者。３、如申請範圍第１項手提
    電話之充電器暨免聽筒裝置所述，其中設充電連結座之麥克風放大電路亦可設供
    電插頭之中空容間。」
２、經查，引證一之伸縮連線，其內部具有多組出線，相連設在供電插頭及充電連結
    座之間，做各端點的連結，其結構確與系爭案所揭示之結構特徵並不相同，無法
    證明系爭案不具新穎性；系爭案因有主控CPU可判斷或調整充電電壓以符合各款
    行動電話電池之使用，故而系爭案在功效增進上優於引證一。再者，行動電話之
    工作電壓，每一廠牌或款式不同，其工作電壓都不相同，則換行動電話時就要跟
    著換週邊設備免持聽筒。以引證一而言，其輸出之工作電壓一定是固定，無法運
    用電器特性判斷而提供適合之電壓；反觀本案卻可對應調整，足證引證一輸出之
    工作電壓固定，無法如系爭案可運用電器特性判斷而提供適合之電壓，因此引證
    一亦不足以證明系爭案不具進步性。原告主張被異議案與證據一之所運用技技術
    、結構完全相同，兩案實質上是相等的創作之云云，不足採信。
(五)、就引證四論系爭案之新穎性及進步性：
１、原告引證四申請專利範圍為「１、一種可替換式車用行動電話免持聽筒轉接頭，
    其主要係由一轉換器與若干不同廠牌形式之轉接頭組成，其中轉換器與各轉接頭
    於其適當處分設有一信號插座，其間係以一導線構成連線，該導線兩端分設有插
    頭，可分別插接於轉換器及任一轉接頭之信號插座上；又轉換器內分設有一電源
    電路及一音頻放電路，其中電源電路係由一穩壓電路與一穩壓IC組成，該穩壓IC
    之電源輸入端並設有一回授分壓電路，其中穩壓電路庂輸出端分別連接至音頻放
    大電路，其信號插座及經回授分壓電路連接至穩壓IC之電源輸入端；該回授分壓
    電路主要係於一電晶體之集極上設分壓電阻，其中電晶體基極係連接至信號插座
    上；該音頻放大電路輸入端係連接至信號插座，其輸出端連設有一揚聲器；各轉
    接頭上分設有一與轉換器連線之信號插座、一微音器、信號放大電路及一可與對
    應廠牌插接連線之特殊規格插頭，其中信號放大電路輸出端係經插頭之接腳與行
    動電話連線，又信號插座上對應於轉換器上回授分壓電路之接腳係連接至電源端
    或接地端，以控制該回授分壓電路之工作或載止；以上述構造可對車月行動電話
    供電，並提供免持聽筒通話功能。２、如申請專利範圍第１項所述之可替換式車
    用行動電話免持聽筒轉接頭，該導線之插頭與轉換器、轉接器上之信號插座係由
    話機用之連線插頭與插座構成。」
２、引證四主要係由一轉換器與若干不同廠牌形式之轉接頭組成，其中轉換器內分設
    有一電源電路及一音頻放大電路，各轉接頭上分設有一與轉換器連線之信號插座
    、一微音器、一信號放大電路及一可與對應廠牌插接連線之特殊規格插頭之構造
    ，與系爭案之結構特徵並不相同，無法證明系爭案不具新穎性。另查原告引證四
    雖為可替換式車用行動電話免持聽筒轉接頭，惟引證四其調整輸出電壓值方法以
    一適當歐姆之電阻設於分壓電路上，以輸出符合該款行動電話之電壓值，再者其
    聲音輸出入之調整在其文中只提及微音器，惟並無具體組成構件之說明，再者引
    證四之技術特徵乃在於運用不同可變換之轉接頭，並將其若干電路預設其內，因
    此生產時雖是同型，但電壓值或聲音輸出入之數值不同時，其轉接頭仍需要更換
    ；而系爭案則無此問題，又引證四之CPU只在判斷信號線是否與行動電話連接，
    與本案CPU除判斷外並具有控制、資料庫等不相同，運用之技術手段也不同。足
    見引證四係運用不同可變換之轉接頭，並將其若干電路預設其內，當使用不同行
    動電話時，其轉接頭仍需要更換，而系爭案之信號線改良則可提供免持聽筒適用
    於各型行動電話之使用，因此，引證四亦不足以證明系爭案不具進步性。
(六)、就原告起訴後主張之系爭案之產業利用性論述：
１、依行為時專利法第一百零二條第二項規定：「異議人補提理由及證據，應自異議
    之日起一個月內為之。」準此，異議人未於上開期限及主管機關審理完畢前提出
    證據，即發生失權之效果，不得再於其後之行政救濟程序中提出新證據。（最高
    行政法院九一年判字第一七三五號）又最高行政法院七十七年判字第一六○六號
    判決意旨以：「補提之證據係原告於訴願中始舉證，未經答辯及再審查者，非本
    案所應審究而屬另案審究範圍」。
２、原告雖於提起本件行政訴訟主張：系爭案技術手段上已明顯客觀無法達成其新型
    創作目的，屬「未完成的新型」，不具「產業上的利用性」一節，經查上開理由
    並未在被告審定前提出，甚至非提起訴願時之理由，此觀之原告異議及訴願申請
    書自明，上開關於產業利用性之新理由，非本案所應審究而屬另案審究範圍。此
    係因專利異議採公眾審查制度，即為防止異議人異議後濫行一再提出新證據或非
    同一性之理由導致專利申請案遲延不決，且專利審查涉及專業判斷，應尊重專利
    審查機關第一次裁決，自應作上開限制規定，與新理由是否為新穎性、進步性前
    提之「產業利用性」無關，原告所提出新理由主張系爭案不具產業利用性，從而
    不必論及新穎性及進步性云云，本院仍無從為審究。
３、退萬步言，縱應予實體審認，則所謂可供產業上利用之發明，只需「預期」達到
    產業上利用便可，無需「已」達到產業上可利用之階段方謂可供產業上利用，此
    由八十三年專利法修法時刪除可供產業利用價值條文理由可知，經查，系爭案在
    信號內設有一信號產生器，於信號線插接於免持聽筒時，產生一信號傳送至免持
    聽筒之主控CPU，以令免持聽筒根據此信號線之歸類，而進行調整或更改其電器
    特性之特徵，確可達到其提供不同廠牌、機種均適用之免持聽筒使用之目的，因
    此系爭案自非未完成之新型，其自具產業利用性。
五、從而，被告依首揭規定，為「異議不成立」，並無不合。訴願決定遞予駁回，亦
    無違誤，均應予維持。本件原告之訴為無理由，應予駁回。
據上論結，本件原告之訴為無理由，爰依行政訴訟法第九十八條第三項前段，判決如
主文。
中　　　華　　　民　　　國　　九十三　　年　　　七　　　月　　 三十 　　日
                                臺 北 高 等 行 政 法 院  第 五 庭
                                            審 判 長 法  官  張瓊文
                                                     法  官  帥嘉寶
                                                     法  官  劉介中
右為正本係照原本作成。
如不服本判決，應於送達後二十日內，向本院提出上訴狀並表明上訴理由，如於本判
決宣示後送達前提起上訴者，應於判決送達後二十日內補提上訴理由書（須按他造人
數附繕本）。
中　　　華　　　民　　　國　　九十三　　年　　　七　　　月　　 三十 　　日
                                                     書記官  黃明和
